行　政　法　院　判　決　　　　　　　　　　　　　　八十七年度判字第五一○號
　　原　　　告　甲○○○
　　被　　　告　財政部臺灣省北區國稅局
右當事人間因贈與稅事件，原告不服行政院中華民國八十六年十月十八日台八六訴字
第四○○六四號再訴願決定，提起行政訴訟。本院判決如左︰
　　主  文
原告之訴駁回。
　　事  實
緣原告於民國（下同）八十一年七月及八月間以自有資金新台幣（下同）八八、四七
一、七七八元為其子蘇順墀、蘇順權及蘇順儒三人購買坐落桃園縣蘆竹鄉○○段四九
五、四九六、四九七、四九九、四八五－二、五一六、五一六－四、四八九地號等八
筆土地，未申報贈與稅，被告於八十五年二月七日函請原告申報贈與稅，原告於八十
五年二月十四日補申報，經被告核定贈與總額八八、四七一、七七八元，贈與淨額八
八、○二一、七七八元，應納稅額三八、二三二、一三九元。原告不服，申經復查決
定，未准變更，提起訴願、再訴願亦均遭駁回，遂提起本訴。茲摘兩造訴辯意旨於
次：
原告起訴意旨略謂︰一、「本法稱贈與，指財產所有人以自己之財產無償給與他人，
經他人允受而生效力之行為。」「財產之移動，具有下列各款情形之一者，以贈與論
，依本法規定課徵贈與稅：以自己之資金，無償為他人購置財產者，其資金。」為行
為時遺產及贈與稅法第四條第二項及第五條所規定。本件原告於八十一年度以自己之
資金購置位於桃園縣蘆竹鄉○○段四九五等地號之土地贈與子女蘇順權等三人，原告
之本意係購置土地交給子女經營，其贈與標的物係土地而非資金，僅係當時因不諳相
關稅務法令規定，且因原告甲○○○
能力證明故而要求代辦之土地代書逕將土地之所有權由原地主移轉給子女，其交易本
質應屬第四條所稱之「贈與」，而非第五條所稱之「同贈與」，被告機關未調查整
個交易本質逕按其形式認為原告以自己之資金為他人購置財產而課稅，與租稅課徵之
基本原則「實質課稅原則」相違背，且與事實不符，又「遺產及贈與財產價值之計算
，以被繼承人死亡時或贈與人贈與時之時價準；被繼承人如係受死亡宣告者，以法院
宣告死亡判決內所確定死亡日之時價為準。但逾期申報、漏報、短報或隱匿不報者，
如逾期申報日或查獲日之時價較死亡日或贈與日之時價為高者，以較高者為準。前項
所稱時價，土地以公告土地現值或評定標準價格為準；房屋以評定標準價格為準。」
亦為行為時遺產及贈與稅法第十條所規定，原告所贈與之標的物其實質本為土地而非
資金而被告機關逕按其資金為贈與額課徵贈與稅，與上開規定不符。二、又「以自己
之資金，無償為他人購置財產者，其資金，以贈與論」為行為時遺產及贈與稅法第五
條所規定。但於八十四年一月二十四日修正該法時加列「但該財產為不動產者，其不
動產。」其修法原因旨在因相同之贈與標的，因贈與程序不同，而須負擔不同之稅負
，有違租稅公平原則，故予修正為相同之贈與標的物，雖贈與程序不同，仍應負擔相
同之稅負，以符租稅之公平原則，如此修法僅係課徵標的物評價原則之改變，雖亦為
課稅實體之一部分，但與免稅額寬減額，稅率適用之本質顯有不同。再「遺產及贈與
財產價值之計算，以被繼承人死亡時或贈與人贈與時之時價為準；被繼承人如係受死
亡之宣告者，以法院宣告死亡判決內所確定死亡日之時價為準。本條修正前發生死亡
事實或贈與行為之案件，於本條修正公布生效日尚未核課或尚未核課確定者，其估價
適用前項規定辦理。第一項所稱時價，土地以公告土地現值或評定標準價格為準；房
屋以評定標準價格為準。」亦為修正後遺產及贈與稅法第十條所規定本件贈與所爭者
僅係標的物評價標準之問題，應有上開法條第二項之適用，被告機關未予適用，與規
定不符。三、又查「納稅義務人違反本法或稅法規定時適用裁處時之法律。但裁處前
之法律有利納稅義務人者，適用最有利於納稅義務人之法律」為八十五年七月三十日
修正公布之稅捐稽徵法第四十八條之三所規定，財政部亦於八十五年八月二日以台財
稅字第八五一九一二四八七號函釋「上開法條所稱之裁處，依修正理由說明，包括訴
願、再訴願及行政訴訟之決定或判決。準此，稅捐稽徵法第四十八條之三修正公布生
效時，仍在複查訴願、再訴願及行政訴訟中，尚未裁罰確定之案件均有該條之適用。
」由上可知，其「裁處」一詞，並非僅限於違章罰鍰裁處案件，而排除課徵本稅部分
之適用。財政部為課稅目的事後縮小稅捐稽徵法適用範圍，僅局限於違章處罰案件，
實與立法意旨不符。四、綜上所陳，本案原處分及訴願、再訴願決定均未查明事實，
顯有違誤，自難令人甘服，敬祈賜依法判決，將再訴願、訴願決定及原處分均撤銷用
保原告合法權益等語。
被告答辯意旨略謂︰查原告係於八十一年七月及八月間以自有資金八八、四七一、七
七八元為其子蘇順墀等三人購買系爭蘆竹鄉○○段四九五等八筆土地，經本局查得於
本局八十五年二月七日北區國稅三第八五○六五七八七號函附卷可稽，經原查以贈與
論核定贈與稅亦為原告所不爭。惟原告主張援引新修訂遺產及贈與稅法第五條第三款
規定，以土地公告現值做為課稅基礎，因系爭贈與事實發生於八十一年七、八月間，
依行為時之遺產及贈與稅法第五條第三款規定，即應以系爭資金為課徵贈與稅之依據
，是原核定依行為時之前揭法條規定以原告為其子購置財產之資金八八、四七一、七
七八元為贈與價值核課贈與稅三八、二三二、一三九元並無不合，請予維持，原告主
張應屬誤解。原處分及所為復查、訴願、再訴願決定並無違誤，請准判決駁回原告之
訴等語。
　　理  由
按「凡經常居
贈與者，應依本法規定，課徵贈與稅。」「本法稱贈與，指財產所有人以自己之財產
無償給與他人，經他人允受而生效力之行為。」以自己之資金，無償為他人購置財產
者，其資金以贈與論，依規定課徵贈與稅，為行為時遺產及贈與稅法第三條第一項、
第四條第二項及第五條第三款所規定。本件原告於八十一年七月及八月間以自有資金
八八、四七一、七七八元為其子蘇順墀、蘇順權及蘇順儒三人購買坐落桃園縣蘆竹鄉
○○段四九五、四九六、四九七、四九九、四八五－二、五一六、五一六－四、四八
九地號等八筆土地，未申報贈與稅，被告於八十五年二月七日函請原告申報贈與稅，
原告乃於八十五年二月十四日補申報，經被告核定贈與總額八八、四七一、七七八元
，贈與淨額八八、○二一、七七八元，應納稅額三八、二三二、一三九元。原告不服
，以八十四年一月十三日修正公布之遺產及贈與稅法第五條第三款規定「財產之移轉
，具有左列情形之一者，以贈與論，依本法規定，課徵贈與稅：．．．三、以自己之
資金，無償為他人購置財產者，其資金。但該財產為不動產者，其不動產。」又同法
第十條第三項規定：「第一項所稱時價，土地以公告土地現值或評定標準價格為準；
房屋以評定標準價格為準。」本案贈與標的係土地，應以公告現值為準，原處分機關
未適用有利於人民之新法，顯有未洽云云，申經復查決定，以系爭贈與事實發生於八
十一年七、八月間，依行為時之遺產及贈與稅法第五條規定，即應以系爭資金為課徵
贈與稅之依據，原核定依行為時之規定以原告為其子購置財產之資金八八、四七一、
七七八元為贈與價值核課贈與稅，並無不合，乃未准變更。原告以依八十五年七月三
十日修正公布之稅捐稽徵法第四十八條之三規定「納稅義務人違反本法或稅法之規定
，適用裁處時之法律。但裁處前之法律有利於納稅義務人者，適用最有利於納稅義務
人之法律。」及財政部八十五年八月二日台財稅字第八五一九一二四八七號函釋意旨
，對稅捐稽徵法第四十八條之三公布生效時仍訴願、再訴願及行政訴訟中，尚未裁罰
確定之案件，依該條修正後之規定辦理，本案依該法條規定應可適用八十四年一月十
三日修正公布之遺產及贈與稅法第五條第三款規定云云，訴經財政部訴願決定、行政
院再訴願決定，以中央法規標準法十八條所稱處理程序，係指主管機關處理人民聲請
許可案件之程序而言，並不包括行政救濟程序。在行政救濟程序進行中法規有變更者
，仍應適用實體從舊程序從新之原則處理，行政法院著有七十二年判字第一六五一號
判例可資參照。首揭遺產及贈與稅法雖有修正，惟並無溯及適用之規定，本案自應依
行為時遺產及贈與稅法規定辦理。又八十五年七月三十日修正公布之稅捐稽徵法第四
十八條之三規定「納稅義務人違反本法或稅法規定，適用裁處時之法律。但裁處前之
法律有利於納稅義務人者，適用最有利於納稅義務人之法律。」僅適用於罰鍰金額或
其他行政罰之重新核定，而不適用以重新核課遺產稅及贈與稅稅額，此觀該條明定納
稅義務人違反本法或稅法之規定，作為適用該法條之前提要件，以及立法理由明：
「．．．行政法上的實體從舊原則，其目的是要確定法律關係，」「所以納稅義務人
對於租稅負擔，不能用從新從輕原則，」自能明瞭，本案尚無稅捐稽徵法第四十八條
之三規定之適用，遂認原告所訴不可採，駁回其訴願及再訴願。揆諸首揭規定，原處
分及一再訴願決定並無違誤，茲原告起訴仍執前詞爭執，難謂有理，應予駁回。
據上論結，本件原告之訴為無理由，爰依行政訴訟法第二十六條後段，判決如主文。
中    華    民    國     八十七      年      三      月     二十七      日
                    行 政 法 院 第 三 庭
                                審 判 長 評  事      陳  石  獅
                                         評  事      趙  永  康
                                         評  事      高  啟  燦
                                         評  事      蔡  進  田
                                         評  事      鄭  淑  貞
右  正  本  證  明  與  原  本  無  異
                                         法院書記官  郭  育  玎
中    華    民    國     八十七      年      三      月      三十       日
